【裁判字號】    95,交簡上,62
【裁判日期】    950907
【裁判案由】    公共危險
【裁判全文】
臺灣臺北地方法院刑事判決            95年度交簡上字第62號
上  訴  人  臺灣臺北地方法院檢察署檢察官
被      告  甲○○
上列上訴人因被告公共危險案件，不服中華民國95年5月12日本
院95年度北交簡字第1082號第一審簡易判決（聲請簡易判決處刑
案號：95年度偵字第5166號），提起上訴，本院管轄之第二審合
議庭判決如下：
    主  文
原判決撤銷。
甲○○服用酒類，不能安全駕駛動力交通工具而駕駛，處罰金銀
元壹萬元即新台幣參萬元，如易服勞役，以新台幣壹仟元折算壹
日。
    事  實
一、甲○○於民國95年2月14日晚間，在台北市○○路、南京東
    路口飲用酒類，明知其於飲酒後，已達不能安全駕駛動力交
    通工具之程度，猶騎乘車牌號碼DXE-899號重型機車上路。
    嗣於同年2月15日凌晨6時許，在台北市松山區○○○路○段
    308號前，為警攔檢查獲，並測得其呼氣酒精濃度達每公升
    0.87毫克。
二、案經台北市政府警察局松山分局報告台灣台北地方法院檢察
    署檢察官聲請簡易判決處刑。
    理  由
一、訊據被告甲○○對於上揭事實坦承不諱，並有台北市政府警
    察局舉發違反道路交通管理事件通知單、被告之吐氣酒精濃
    度測試列印紙、刑法第185條之3測試觀察紀錄表、生理平衡
    檢測表各乙紙在卷可稽（見偵查卷第13至17頁），是本件事
    證已臻明確，足認被告出於任意性之自白與事實相符，本院
    自得採為論科之依據。
二、按刑法第185條之3係抽象危險犯，行為人客觀上已達不能安
    全駕駛之程度，且主觀上知其飲酒可能造成不能安全駕駛結
    果，竟仍放任自己駕駛，即應認有故意，而該當該罪。至於
    是否達「不能安全駕駛之程度」之認定，應依具體個案之實
    際情形判斷之，依目前醫學一致見解，吐氣酒精濃度達每公
    升0.25毫克以上時，將使駕駛人產生複雜之技巧障礙、駕駛
    能力變壞之行為表現，肇事比率比一般未飲酒時高出2 倍；
    吐氣酒精濃度達每公升0.5 毫克以上時，將使駕駛人產生說
    話含糊、腳步不穩之行為表現，肇事比率比一般未飲酒時高
    出7倍；吐氣酒精濃度達每公升0.55毫克以上時，將使駕駛
    人產生平衡感與判斷力障礙升高之行為表現，肇事比率比一
    般未飲酒時高出10倍；甚而如吐氣酒精濃度達每公升0.75毫
    克時，駕駛人將產生明顯酒醉、步履蹣跚之行為狀態，其肇
    事比率比一般高25倍；並認為吐氣酒精濃度達每公升0.55毫
    克以上時，即達絕對「不能安全駕駛之程度」，因該0.55毫
    克之數值，係經由實際偵測所得之統計值，為經驗科學上所
    肯定之客觀實驗數據，是以該數值作為絕對不能安全駕駛之
    標準，不僅不違反經驗法則，且免舉證之困難。準此，若吐
    氣酒精濃度達每公升0.55毫克以上時，應認已達不能安全駕
    駛之程度，而被告呼氣酒精濃度為每公升0.87毫克，依前揭
    說明，確已達不能安全駕駛之程度。綜上，本件事證明確，
    被告之犯行堪予認定，自應依法論科。
三、論罪科刑部分：
  （一）查被告行為後，刑法於94年1月7日修正通過，於94年2
        月2日公布，並於95年7月1日施行。按行為後法律有變
        更者，適用行為時之法律，但行為後之法律有利於行為
        人者，適用最有利於行為人之法律，修正後之刑法第2
        條第1項定有明文，此條規定乃與刑法第1條罪刑法定主
        義契合，而貫徹法律禁止溯及既往原則，係規範行為後
        法律變更所生新舊法律比較適用之準據法，是刑法第2
        條本身雖經修正，但刑法第2條既屬適用法律之準據法
        ，本身尚無比較新舊法之問題，應一律適用裁判時之現
        行刑法第2條規定以決定適用之刑罰法律。又本次刑法
        修正之比較新舊法，應就罪刑有關之共犯、未遂犯、想
        像競合犯、牽連犯、連續犯、結合犯，以及累犯加重、
        自首減輕暨其他法定加減原因（如身分加減）與加減例
        等一切情形，綜其全部罪刑之結果而為比較（最高法院
        95 年度第8次刑庭會議決議可資參照）。經查：
      1.刑法分則編各罪所定罰金之貨幣單位原為銀元，且依修
        正前刑法第33條第5款規定，罰金刑為1銀元以上，而有
        關罰金倍數之調整及銀元與新台幣之折算標準，則定有
        「罰金罰鍰提高標準條例」及「現行法規所定貨幣單位
        折算新台幣條例」，除罰金以1銀元折算3元新台幣外，
        並將72年6月26日以前修正之刑法部分條文罰金數額提
        高2至10倍，其後修正者則不再提高倍數，修正後刑法
        第33條第5款則將罰金刑提高為新台幣1千元以上，並以
        百元計算之，且因刑法第33條第5款所定罰金貨幣單位
        既已改為新台幣，刑法分則編各罪所定罰金之貨幣單位
        亦應配合修正為新台幣，且考量刑法修正施行後，不再
        適用「現行法規所定貨幣單位折算新台幣條例」，為使
        刑法分則編各罪所定罰金之最高數額與刑法修正前趨於
        一致，爰增訂刑法施行法第1條之1規定，將刑法分則編
        各罪所定罰金之貨幣單位均改為新台幣，並將72年6 月
        26日以前修正之刑法部分條文罰金數額提高為30倍，其
        後修正者則提高為3倍，是以刑法分則編各罪所定罰金
        刑之最高數額，於上開規定修正後仍屬一致，並無不同
        ，但其罰金刑之最低數額，則比修正前提高，自以修正
        前之規定對被告較為有利。
      2.修正後刑法關於第42條第2項易服勞役之折算標準，移
        列至第3項，並修正為「易服勞役以新台幣1000元、200
        0元或3000元折算1日。 但勞役期限不得逾1年」，惟依
        被告行為時之修正前刑法第42條第2項規定：「易服勞
        役以（銀元）1元以上（銀元）3元以下折算1 日。但勞
        役期間不得逾6 個月」，而修正前罰金罰鍰提高標準條
        例第2條規定：「依刑法第41條易科罰金或第42條第2項
        易服勞役者，均就其原定數額提高為100倍折算1日；法
        律所定罰金數額未依本條例提高倍數，或其處罰法條無
        罰金刑之規定者，亦同」，是修正前刑法關於易服勞役
        之折算標準最高為銀元300元即新台幣900元，最低為銀
        元100元即新台幣300元，比較修正前後刑法關於易服勞
        役折算標準之規定，以修正後刑法第42條第3 項規定，
        較有利於被告，自應依刑法第2條第1項但書規定，適用
        修正後之刑法規定，定其折算標準。
      3.準此而論，上開增訂刑法施行法第1條之1及修正後刑法
        第33第5款之規定，乃係就刑法分則各編及其他刑事犯
        罪所定罰金刑之刑罰法律效果之變更，而修正後刑法第
        42條第3項之規定，乃係就刑罰裁量之易刑處分之變更
        ，此均屬刑事制裁法律規定之變更，自應依刑法第2條
        第1項規定，綜合全部罪刑之結果，整體為「從舊從輕
        」之比較，是以雖被告所犯之罪，依增訂之刑法施行法
        第1條之1關於罰金最高數額並無不同，且修正後刑法第
        33 條第5款規定，提高罰金刑之最低數額，惟修正後刑
        法第42條第3項關於刑罰裁量之易刑處分，乃攸關人身
        自由，自屬較有利於被告，自應整體適用修正後之規定
        。
  （二）核被告所為，係犯刑法第185條之3服用酒類不能安全駕
        駛動力交通工具而駕駛罪。又修正後刑法第2條第1項關
        於行為後法律變更如何適用之準據法，已由「從新從輕
        」改為「從舊從輕」原則，故上訴後，經比較新舊法結
        果，如裁判時法較有利於行為人，自應例外適用裁判時
        法，原判決未及比較適用，即無可維持，是以原審依刑
        事訴訟法第449條第1項前段、刑法第185條之3、第42
        條第2項、罰金罰鍰提高標準條例第2條之規定，判處被
        告罰金銀元1萬元，如易服勞役，以銀元300元折算1日
        ，經核其認事用法均無違誤，惟原審未及審酌刑法業已
        修正，仍適用修正前之刑法諭知易服勞役之折算標準，
        尚有未洽。
  （三）上訴意旨雖以：依道路交通管理處罰條例第35條之規定
        ，汽車駕駛人，駕駛汽車經測試檢定其酒精濃度超過規
        定標準（呼氣酒精濃度每公升0.25毫克），將予論處新
        台幣1萬5000元以上之罰鍰，惟本件被告之呼氣酒精濃
        度已達每公升0.87毫克，係前揭行政罰之最低標準之3
        倍有餘，然原判竟僅科處罰金銀元1萬元之刑，量刑顯
        有輕重失衡，蓋若依此罰金刑以觀，倘被告呼氣酒精濃
        度係每公升0.55毫克時，原審所科之刑罰豈不輕於行政
        罰鍰之最低裁罰標準，如此顯嚴重悖離社會對於刑罰應
        具之嚇阻與教化效果期待，亦與法感情相違背云云。然
        按量刑之輕重，本係事實審法院得依職權自由裁量之事
        項，茍已斟酌刑法第57條各款所列情狀而未逾越法定刑
        度，則不得遽指為違法；又刑罰之量定屬法院自由裁量
        之職權行使，但仍應審酌刑法第57條所列各款事由及一
        切情狀，為酌量輕重之標準，並非漫無限制，在同一犯
        罪事實與情節，如別無其他加重或減輕之原因，下級法
        院量定之刑，亦無過重或失輕之不當情形，則上級法院
        對於下級法院之職權行使，原則上應予尊重（最高法院
        72年度台上字第6696號判例、85年度台上字第2446號判
        決意旨參照）。準此，法律賦予法官自由裁量權，且此
        項裁量權之行使，並非得以任意或自由為之，仍應受一
        般法律原則之拘束，若無裁量濫用情事，難謂有不當之
        處。
  （四）查本件被告所犯刑法第185條之3服用酒類不能駕駛動力
        交通工具而駕駛罪，係屬法定刑1年以下有期徒刑、拘
        役或銀元3萬元以下罰金之罪，原審審酌被告素行狀況
        、犯罪原因、家境、教育程度、工作狀況、犯罪後態度
        、其行為對交通安全所造成不利影響等一切情狀，科處
        被告罰金銀元1萬元，尚難謂有裁量權濫用之違法或不
        當，至道路交通管理處罰條例第35條規定：「汽車駕駛
        人，駕駛汽車經測試檢定其酒精濃度超過規定標準（呼
        氣酒精濃度每公升0.25毫克），處新台幣1萬5000元以
        上6萬元以下之罰鍰」，此乃行政罰之規定，並非刑罰
        裁量之最低標準，法院於量刑時自不受其拘束。此外，
        復無其他足資加重所科刑度之事由，原審量刑尚無違誤
        ，檢察官上訴意旨指摘原審量刑過輕，固無理由，惟原
        判決既有未及審酌刑法業已修正，仍適用修正前之刑法
        諭知易服勞役之折算標準，尚有未洽之處，自應由本院
        將原判決予以撤銷改判。
  （五）爰審酌被告明知酒後已達不能安全駕駛之程度，竟仍漠
        視自己安危，更枉顧公眾行車之安全，騎乘機車上路，
        足以嚴重影響大眾交通安全，惟其犯後坦承犯行，態度
        良好，及並未造成他人傷亡等一切情狀，量處如主文所
        示之刑，並依修正後刑法第42條第3項規定，諭知易服
        勞役之折算標準，以資懲儆。
據上論斷，應依刑事訴訟法第455條之1第1項、第3項、第369條
第1項前段、第364條、第299條第1項前段，刑法第2條第1項但書
、第185條之3、第42條第3項，刑法施行法第1之1條第1項、第2
項但書，現行法規所定貨幣單位折算新台幣條例第2條，判決如
主文。
本案經檢察官孫小萍到庭執行職務。
中    華    民    國    95    年    9     月    7     日
                  刑事第十三庭  審判長法官  黃雅君
                                      法官  李明益
                                      法官  鍾素鳳
以上正本證明與原本無異。
不得上訴。
                                     書記官 陳鳳瀴
中    華    民    國    95    年     9    月     14    日
附錄本判決論罪之法條：
刑法第185條之3
    服用毒品、麻醉藥品、酒類或其他相類之物，不能安全駕駛
    動力交通工具而駕駛者，處1年以下有期徒刑、拘役或3萬元
    以下罰金。


司法院資訊處製作；財團法人民間司法改革基金會備份。
